ACORDAO-COMPLETO-2382546

ACÓRDÃO 2783/2019 ATA 45/2019 - PLENÁRIO

VISTOS, relatados e discutidos estes autos de Representação formulada pela empresa Prime Consultoria e Assessoria Empresarial Ltda. - EPP, em face de possíveis irregularidades ocorridas no Pregão Eletrônico 24/2019 cujo objeto é a contratação de empresa especializada para o gerenciamento e a manutenção da frota do Senac/DF,
                   ACORDAM os Ministros do Tribunal de Contas da União, reunidos em Sessão Plenária, diante das razões expostas pelo Relator, em:
9.1. conhecer da representação por estaresm satisfeitos os requisitos de admissibilidade previstos no art. 113, § 1º, da Lei 8.666/1993, c/c os arts. 235 e 237, VII, do Regimento Interno deste Tribunal, e no art. 103, § 1º, da Resolução - TCU 259/2014;
9.2. indeferir o pedido de concessão de medida cautelar formulado pelo representante, tendo em vista a inexistência dos elementos necessários para sua adoção;
9.3. considerar, no mérito,  a presente representação parcialmente procedente;
9.4. dar ciência ao Serviço Nacional de Aprendizagem Comercial no Distrito Federal - Senac-DF, com fundamento no art. 7º da Resolução - TCU 265/2014, sobre as seguintes impropriedades/falhas, identificadas no Pregão eletrônico 24/2019, para que sejam adotadas medidas internas com vistas à prevenção de ocorrência de outras semelhantes:
9.4.1. inclusão indevida de cláusula de retenção de pagamentos, quando verificada a irregularidade fiscal do contratado (cláusula 17.2 do edital) , tendo em conta que a jurisprudência do TCU e de outros tribunais tem repelido tal prática (Acórdão 964/2012-TCU-Plenário, relator Ministro Walton Alencar Rodrigues) ;
9.4.2. ausência de expressa disposição nos editais/contratos dos critérios de atualização monetária entre a data do adimplemento das obrigações e a do efetivo pagamento constitui fragilidade que expõe a entidade, desnecessariamente, a questionamentos litigiosos a respeito do critério de atualização monetária a ser aplicado em caso de se incorrer em atrasos no pagamento.
9.5. informar ao Serviço Nacional de Aprendizagem Comercial no Distrito Federal - Senac-DF e ao representante que o conteúdo desta deliberação poderá ser consultado no endereço www.tcu.gov.br/acordaos
9.6. arquivar os presentes autos, nos termos art. 169, III, do Regimento Interno deste Tribunal.

Representação sobre possíveis irregularidades em pregão eletrônico para contratação de empresa para prestação de serviços especializados no gerenciamento e controle de abastecimento, lavagem de veículos, lubrificantes, peças e manutenção da frota.

3. Representante: Prime Consultoria e Assessoria Empresarial Ltda. - EPP (CNPJ 05.340.639/0001-30)

13.1. Ministros presentes: José Mucio Monteiro (Presidente), Benjamin Zymler, Augusto Nardes, Raimundo Carreiro (Relator) e Ana Arraes.
13.2. Ministros-Substitutos convocados: Augusto Sherman Cavalcanti e Marcos Bemquerer Costa.
13.3. Ministros-Substitutos presentes: André Luís de Carvalho e Weder de Oliveira.

RAIMUNDO CARREIRO

Trata-se de representação formulada pela empresa Prime Consultoria e Assessoria Empresarial Ltda. - EPP (CNPJ 05.340.639/0001-30) em face de possíveis irregularidades ocorridas no Pregão Eletrônico 24/2019, conduzido pelo Serviço Nacional de Aprendizagem Comercial no Distrito Federal - Senac-DF.
2.	O objeto do certame é a prestação de serviços especializados no gerenciamento e controle de abastecimento, lavagem de veículos, lubrificantes, peças e manutenção da frota do Senac-DF com implantação e operação de sistema informatizado e integrado com a utilização de cartões magnéticos micro processados e/ou com chip, para gerenciamento do abastecimento de combustíveis e seus derivados, manutenção preventiva e corretiva dos veículos no Distrito Federal, por meio de rede credenciada, para atender a atual frota de veículos de passeio e de carga - e outros que porventura forem adquiridos durante a vigência do contrato.
3. 	A vigência do contrato celebrado com a empresa  Goldi Serviços e Administração Ltda. (CNPJ 20.217.208/0001-74) é de 12 meses, podendo ser prorrogado até 60 meses (peça 3, p. 13, cláusula 15.4) ., com valor adjudicado de R$ R$ 499.843,95 pelo período de um ano (peça 7) .
4.	Ao acolher a proposta da Selog, conheci da representação representação por estarem preenchidos os requisitos de admissibilidade previstos no art. 113, § 1º, da Lei 8.666/1993, c/c os arts. 235 e 237, VII, do Regimento Interno deste Tribunal, e no art. 103, § 1º, da Resolução - TCU 259/2014 (peça 10) .
5.	Na mesma oportunidade, anuí ao posicionamento daquela técnica ao indeferir a medida acauteladora requerida pela representante e  ao determinar a realização de oitiva prévia do Serviço Nacional de Aprendizagem Comercial no Distrito Federal (Senac-DF) para apurar os fatos inquinados de ilegais ou irregulares presentes nesta representação.
6.	Após essa introdução, transcrevo trecho da instrução de auditor da Selog (peça 27) , cujas análises e conclusões foram chanceladas pelo diretor da subunidade e pela titular da unidade técnica (peças 28 e 29) :  
	"Fase do Certame

		O contrato decorrente do Pregão 24/2019 já foi firmado com a empresa Goldi Serviços e Administração Ltda., CNPJ 20.217.208/0001-74.

	B. Momento Processual

	Promovidas as oitivas quanto às alegações do representante e demais questões levantadas por esta Unidade Técnica, passa-se a analisar as respostas apresentadas, tópico a tópico, conforme transcrição/contextualização a seguir.

	C. Histórico de Comunicações

	Despacho do Relator
	Peça 10
	1/8/2019

	Ofícios Encaminhados pela Selog

	À entidade
	Ofício 1968/2019-TCU/Selog, de 7/8/2019 (peça 12) .

	Às sociedades empresariais
	Ofício 1969/2019-TCU/Selog, de 7/8/2019 (peça 13) e Ofício 1970/2019-TCU/Selog, de 9/8/2019 (peça 15) .

	D. Documentos Apresentados em Resposta à Oitiva

	Pela Unidade Jurisdicionada

	Ofício de pedido de prorrogação de prazo para pronunciamento (peça 18) , Ofício de resposta das Oitivas (peça 25) .

	Pela Sociedade Empresarial

	Ofício da empresa Goldi Serviços e Administração Ltda., datada de 2/9/2019 (peça 21) , em resposta ao Ofício 1969/2019-TCU e Procuração (peça 22) .

	E. Exame Técnico

	Item 18.3.a: não exigência de balanço patrimonial e/outros requisitos, para os fins de comprovação de qualificação econômico-financeira no Pregão 24/2019, pois, ainda que o Regulamento de Licitações do Senac faculte exigências de comprovação da qualificação econômico-financeira (inc. III do art. 12 da norma) , é preciso que o ente contratante se certifique que o licitante tem condições, sob o aspecto financeiro, de assumir e executar a contento o contrato a ser firmado (peça 8, p. 7) .
Fundamento legal ou jurisprudencial: inc. III do art. 12 do Regulamento de Licitações do Senac - Resolução Senac 958/2012 (RIL-Senac-DF) . 
Contextualização:
O RIL-Senac-DF faculta a exigência do balanço patrimonial como documentação apta à comprovação da qualificação econômico-financeira dos interessados em contratar com a instituição. No edital do Pregão 24/2019 exige-se apenas a apresentação de certidão negativa de falência, para comprovação desse aspecto de habilitação. Isso levanta dúvidas sobre a mitigação de riscos de contratação de empresa que não tenha condições de liquidez para arcar com um contrato de longo prazo de duração (peça 3, p. 13, cláusula 15.4) . 
Manifestação do órgão/entidade:
a representada alega que tem natureza jurídica de Serviço Social Autônomo, não integrando a Administração Pública, mas conhecida como entidade do "Sistema 'S' e, como tal não se submete às disposições da Lei de Contratos e Licitações (Lei 8.666/1993) , antes possui regulamento próprio que rege as contratações, qual seja, a Resolução Senac 958/2012 (peça 25, p. 3-4) ;
o art. 12, inciso III, alínea "a" da Resolução Senac 958/2012 estabelece a faculdade de a entidade licitadora exigir a comprovação de qualificação econômico-financeira mediante apresentação de balanço patrimonial e demonstrações contábeis (peça 6, p. 10) e (peça 25, p. 3-4) . 
a Resolução Senac 958/2012 estabelece a faculdade de tal exigência editalícia à entidade ora representada, não o dever. Tal faculdade proporciona maior dinamismo e menor engessamento nas contratações. A comprovação do art. 12, III, "a", da citada norma foi facultada à entidade licitadora para que esta, observando caso a caso, conforme entenda oportuno e conveniente, estabeleça quais situações são de extrema relevância e cuja eventual inexecução tenha impacto significativo na continuidade dos serviços prestados à sociedade pela entidade ora representada para que seja realizada ou não a exigência ora em voga. 
Com substrato neste dinamismo proporcionado pela norma de regência, a Comissão de Licitação da entidade ora representada, em conjunto com a área demandante do procedimento licitatório, verificou que a exigência de comprovação de qualificação econômico-financeira por meio de balanço patrimonial e demonstrações contábeis era desnecessária no caso do certame ora impugnado (peça 25, p. 3-4) . 
Análise:
A Unidade Técnica entendeu que embora o RIL-Senac-DF (Resolução Senac 958/2012) faculte exigências de comprovação da qualificação econômico-financeira (inc. III do art. 12 da norma) , é preciso que o ente contratante se certifique que o licitante tem condições, sob o aspecto financeiro, de assumir e executar a contento o contrato a ser firmado. Conforme se pode extrair da leitura da Resolução Senac 958/2012, em especial, inc. III do art. 12 (qualificação econômico-financeira) , o comando normativo indica uma discricionariedade ao gestor do Senac, não uma obrigatoriedade, desta forma, no juízo de oportunidade deve o mesmo compor as exigências editalícias levando em consideração as necessidades de comprovação de qualificação econômico-financeira no caso em exame. 
No tocante à mitigação de riscos de uma contratação sem o devido exame da capacidade financeira da empresa, deve o gestor do Senac se atentar para a necessidade do devido acompanhamento e, caso seja identificado algum ponto de descontrole ou dificuldade para arcar com as exigências do contrato, devem ser aplicadas as sanções contratuais. Deve-se, portanto, considerar a oitiva como esclarecida.   	
Item 18.3.b: razões para exigir que a empresa vencedora da licitação possua um representante domiciliado em Brasília (peça 3, p. 25, cláusula terceira, item X, da minuta do futuro contrato) , considerando que os serviços serão prestados essencialmente por meio de sistema informatizado, ou seja, de forma remota. Ressalte-se que a exigência em questão pode importar ônus desnecessários à contratação, impactando negativamente as propostas apresentadas, prejudicando a seleção da melhor, dentre elas, em violação ao art. 2º do RIL-Senac-DF (peça 8, p. 7) . 
Fundamento legal ou jurisprudencial: art. 2º do RIL-Senac-DF (Resolução Senac 958/2012) .
Contextualização:
A exigência em questão pode importar ônus desnecessários à contratação, impactando negativamente nas propostas apresentadas. 	
Manifestação do órgão/entidade:
a exigência editalícia de existência de domicílio da empresa em Brasília-DF pela empresa contratada, ao contrário do que a empresa representante tenta fazer demonstrar, não passa de mais uma faculdade que a licitadora se vale para realizar tal exigência. O objeto do serviço a ser prestado pode vir a demandar constantes contatos entre a área de transportes da representada com a entidade contratada e a presença de domicílio nesta capital, nem que seja por uma filial, facilita o contato entre as partes. 
como o objeto do contrato envolve manutenção, limpeza e o fornecimento de serviço informatizado de cartões magnéticos para abastecimento dos veículos com combustíveis e derivados, a presença de uma unidade em Brasília é de fundamental ajuda e cooperação em se tratando de eventuais problemas que possam surgir, como: fornecimento de material ou serviço não cadastrado, alteração de saldo de crédito dos cartões, cadastro de fornecedor, informações sobre fornecedor. Assim, a entidade representante questiona a legalidade de algo que não é palpável ante à letra fria da Lei, porque a existência de domicílio nesta capital pela entidade licitante se reveste de pura discricionariedade de exigência pela entidade licitadora. Não se questiona legalidade de ato discricionário (peça 25, p. 6-7) .
Análise:
Segundo consta da Minuta do Contrato do Pregão Eletrônico 24/2019 (peça 3, p. 25) , item X da Cláusula Terceira, a contratada deverá credenciar junto ao contratante um representante domiciliado nesta Capital (DF) para prestar esclarecimentos, atender possíveis reclamações e providenciar o atendimento das solicitações formuladas. 
Entendeu a Unidade Técnica, inicialmente, que a natureza dos serviços contratados e a tecnologia disponível seriam suficientes para o perfeito diálogo entre a contratada e a contratante, não se configurando deste modo, a necessidade de representante local domiciliado em Brasília (DF) . 
Para a representada, tal exigência figura no campo de discricionariedade da norma. Por entender que tal exigência contribuirá para o perfeito funcionamento dos serviços contratados, fez constar da minuta do contrato. A Resolução Senac 958/2012 não faz menção a nenhum impedimento de tal exigência. Se a entidade entende ser necessária a existência de uma representante local da contratada para a adequada consecução do objeto (que não demandaria necessariamente robusta estrutura física) e se esta exigência não está impactando negativamente no preço contratado, entende-se afastado, no caso concreto, o risco de cerceamento à competição, redução de competitividade ou prejuízo do alcance da melhor proposta. Deve-se, portanto, considerar a oitiva como esclarecida.
Item 18.3.c: ausência de previsão de atualização monetária em caso de atraso no pagamento, dado que esse é um dos direitos do contratado decorrente de previsão constitucional (inc. XXI do art. 37) , que garante a manutenção das condições efetivas da proposta (peça 8, p. 7) . 
Fundamento legal ou jurisprudencial: inc. XXI do art. 37, CF/1988.
Contextualização: 
Entende-se que é necessário prazo para que o Senac-DF efetue os pagamentos devidos. Contudo, não há qualquer critério de atualização vislumbrado para atrasos. A ausência de tal critério tem o potencial de gerar desequilíbrio na execução do contrato.  	
Manifestação do órgão/entidade:
a existência de previsão editalícia quanto à atualização monetária é desnecessária, ante o caráter tácito que tal instituto carrega. A atualização monetária detém status de constitucionalidade (art. 38, XXI) e supra importância para aplicação às convenções firmadas entre as partes de contrato firmado após procedimento licitatório. Em outras palavras, a atualização monetária é um instrumento tácito, automático, de aplicação instantânea e independe de previsão no instrumento convocatório. Durante a prestação do serviço, independente de previsão editalícia, a atualização monetária será respeitada e aplicada no contrato firmado (peça 25, p. 7-8) . 
Análise:
A unidade técnica questionou a ausência de cláusula de proteção do direito à correção monetária dos valores devidos à contratante. A representada fez constar que embora não conste explicitamente no edital a devida correção monetária dos valores devidos, a aplicação da correção é um direito líquido e certo, protegida por comando constitucional.
Embora a representada tenha citado o art. 38, XXI da CF/1988, entende-se que o correto seria a citação do art. 37, XXI, da CF/1988. O art. 37 da CF/1988 dispõe sobre os princípios a serem seguidos pela Administração Pública, como os de legalidade, impessoalidade, moralidade, publicidade e eficiência. O inciso XXI do art. 37 da CF/1988 traz a garantia constitucional da manutenção das condições efetivas da proposta, dentre elas, a devida atualização monetária. 
A ausência de expressa disposição nos editais/contratos dos critérios de atualização monetária entre a data do adimplemento das obrigações e a do efetivo pagamento constitui fragilidade que expõe a entidade, desnecessariamente, a questionamentos litigiosos a respeito do critério de atualização monetária a ser aplicado em caso de se incorrer em atrasos no pagamento. Desta forma, propõe-se dar ciência à representada.
Item 18.3.d: referência normativa, jurisprudencial ou justificativa para que seja determinada a retenção de pagamentos, quando verificada a irregularidade fiscal do contratado, tendo em conta que a jurisprudência do TCU e de outros tribunais tem repelido tal prática (Acórdão 964/2012-TCU-Plenário) , considerando, ainda, que poderia ter sido exigido garantia do contratado, como possível instrumento de mitigação de riscos contratuais (peça 8, p. 7) .
Fundamento legal ou jurisprudencial: Acórdão 964/2012-TCU-Plenário, relator Ministro Walton Alencar Rodrigues.
Contextualização: 
No caso de irregularidade fiscal, pelas previsões do edital, haverá a retenção de pagamento (item 17.4, peça 3, p. 14) . Conforme decidido pelo Tribunal, em sede de consulta, na ocasião em que foi proferido o Acórdão 964/2012-TCU-Plenário, relatoria do Ministro Walton Alencar Rodrigues: "3. Verificada a irregular situação fiscal da contratada, incluindo a seguridade social, é vedada a retenção de pagamento por serviço já executado, ou fornecimento já entregue, sob pena de enriquecimento sem causa da Administração". Ressalte-se que as respostas às consultas procedidas por esta Corte possuem caráter normativo (§ 3º do art. 264 do Regimento Interno do TCU) . 
Manifestação do órgão/entidade:
a representante questiona a legitimidade da previsão editalícia de suspensão do pagamento até efetiva apresentação de certidões. Tal previsão não se amolda à hipótese de retenção do pagamento pelos serviços prestados na hipótese de não apresentação de prova de regularidade fiscal. O que a entidade licitadora pretende é que seja realizada a prova da regularidade fiscal e, em nenhum momento se previu a retenção do pagamento, mas mera condição suspensiva de pagamento. Ou seja, a não apresentação do comprovante não possibilita à entidade licitadora não pagar pelo serviço prestado, mas apenas exigir a prestação de contas fiscais até que o valor lhe seja liberado. 
Na hipótese de a entidade contratada não realizar a prova da regularidade fiscal exigida pelo instrumento convocatório, a empresa contratada será notificada para regularizar a situação. Não o fazendo, sofrerá sanções previstas no instrumento. Se na remota hipótese permanecer inadimplente com suas obrigações de comprovar a regularidade fiscal, o contrato será rescindido e o valor devido pela prestação de serviços efetuados durante o mês corrente ser-lhe-á pago após a rescisão contratual. Não se veda o pagamento, mas o tempo em que tal pagamento for realizado será posterior à comprovação da regularidade fiscal exigida no certame. Portanto, não há motivo para alteração, suspensão ou revisão do instrumento convocatório, uma vez que alinhado à jurisprudência dominante (peça 25, p. 8-10) .
Análise:
A representada fez constar que a hipótese de retenção do pagamento pelos serviços prestados será no caso de não apresentação de prova de regularidade fiscal. O que se pretende é que seja realizada a prova da regularidade fiscal, não se caracterizando a mera previsão de retenção do pagamento, mas condição suspensiva de pagamento, até que a obrigação acessória seja cumprida.
Conforme se extrai da leitura do § 3º do art. 195 da CF/1988, "A pessoa jurídica em débito com o sistema da seguridade social, como estabelecido em lei, não poderá contratar com o Poder Público nem dele receber benefícios ou incentivos fiscais ou creditícios". O legislador fez constar no art. 87 da Lei 8.666/1993, a lista de sanções possíveis em caso de inexecução contratual e o regulamento do Senac prevê, em seu art. 32: 
Art. 32 - O inadimplemento total ou parcial das obrigações contratuais assumidas, dará ao contratante o direito de rescindir unilateralmente o contrato, sem prejuízo de outras penalidades previstas no instrumento convocatório ou no contrato, inclusive a suspensão do direito de licitar ou contratar com o Senac por prazo não superior a 2 (dois) anos.
A Resolução Senac 958/2012 prevê, ainda, a possibilidade de exigência de prestação de garantia, como forma de proteção em caso de inexecução contratual, mas não prevê a suspensão ou retenção de pagamento. O Superior Tribunal de Justiça, em julgamento de Recurso Ordinário em Mandado de Segurança provido em parte, entendeu que "a retenção do pagamento devido, por não constar do rol do art. 87 da Lei 8.666/93, ofende o princípio da legalidade, insculpido na Carta Magna." (RMS 24953/CE, Rel. Ministro Castro Meira, Segunda Turma, julgado em 4/3/2008, DJe 17/3/2008) . 
No Acórdão 964/2012-TCU-Plenário, relatoria do Ministro Walton Alencar Rodrigues, o TCU assinalou que a perda da regularidade fiscal não autoriza a retenção de pagamentos por serviços prestados. Da mesma forma, se posicionou no Acórdão 2079/2014-TCU-Plenário, relatoria do Ministro Augusto Sherman Cavalcanti.  Resta, portanto, ao gestor, aplicar as sanções cabíveis em caso de eventuais inexecuções, podendo, ainda, exigir a prestação de garantias contratuais no edital.
Desta forma, considera-se que a resposta à oitiva não deslinda a questão, vez que o item 17.4 do edital (peça 3, p. 14) está em desconformidade com a citada jurisprudência do Tribunal, não devendo a representada, portanto, fazer inclusão de cláusula de retenção de pagamentos, mesmo em face de não comprovação de regularidade fiscal, previdenciária e trabalhista, devendo prever em seus contratos as respectivas sanções e, caso entenda necessário, fazer uso da faculdade de exigência de prestação de garantias contratuais no edital, o que será motivo de ciência ao Senac.  
Item 18.3.e: demais informações que julgar necessárias, sobretudo com o envio dos estudos preliminares que determinaram as exigências relacionados aos questionamentos ora promovidos (peça 8, p. 7) .
Manifestação do órgão/entidade:
a representada afirma que não dispõe de estudos preliminares capazes de corroborar as decisões de incluir no certame as condições ora questionadas (peça 25, p. 11) .
Análise:
A unidade técnica questionou sobre a existência de estudos preliminares capazes de fundamentar as decisões tomadas pelo gestor na preparação do edital. A representada afirmou não possuir tais estudos. A formalização de um estudo preliminar bem estruturado poderia, dentre outros benefícios, evitar possíveis questionamentos de cláusulas do edital, visto que as questões apresentadas pela representante poderiam ter sido discutidas e corrigidas antes da publicação da norma que regularia o certame.
A falta do estudo, contudo, não comprometeu todo o certame, não se encontrando óbices à continuidade da contratação.
No tocante à resposta da empresa Goldi Serviços e Administração Ltda. (peça 21, p. 1-3) ao Ofício 1969/2019-TCU/Selog, de 7/8/2019 (peça 13) , esta informa que não identificou nenhuma ilegalidade no referido certame e se coloca à disposição para demais informações que se fizerem necessárias, estando no aguardo de qualquer decisão que venha por ordem deste Tribunal, no que se refere a modificações no contrato em vigência (peça 21, p. 3) .  
  Diante do exposto, os elementos constantes dos autos permitem, desde já, a avaliação quanto ao mérito da presente representação como parcialmente procedente.
Será proposta, portanto, a realização ciência, na forma descrita nesta instrução. 

	F. Impacto dos Encaminhamentos Propostos

	Haverá impacto relevante na entidade e/ou na sociedade, decorrente dos encaminhamentos propostos?
	Não

	G. Pedido de Ingresso aos Autos e de Sustentação oral

	Há pedido do representante de ingresso aos autos?
	Não

	Há pedido de sustentação oral?
	Não

	H. Processos Conexos e Apensos

	Há processos conexos noticiando possíveis irregularidades na contratação ora em análise?
	Não

	I. Proposta de Encaminhamento

	Em virtude do exposto, propõe-se:
24.1.	conhecer da representação, satisfeitos os requisitos de admissibilidade constantes no art. 113, § 1º, da Lei 8.666/1993, c/c os arts. 235 e 237, VII, do Regimento Interno deste Tribunal, e no art. 103, § 1º, da Resolução - TCU 259/2014;
24.2.	no mérito, considerar a presente representação parcialmente procedente;
24.3.	dar ciência ao Serviço Nacional de Aprendizagem Comercial no Distrito Federal - Senac-DF, com fundamento no art. 7º da Resolução - TCU 265/2014, sobre as seguintes impropriedades/falhas, identificadas no Pregão eletrônico 24/2019, para que sejam adotadas medidas internas com vistas à prevenção de ocorrência de outras semelhantes:
	a) inclusão indevida de cláusula de retenção de pagamentos, quando verificada a irregularidade fiscal do contratado (cláusula 17.2 do edital) , tendo em conta que a jurisprudência do TCU e de outros tribunais tem repelido tal prática (Acórdão 964/2012-TCU-Plenário) ;
b) ausência de expressa disposição nos editais/contratos dos critérios de atualização monetária entre a data do adimplemento das obrigações e a do efetivo pagamento constitui fragilidade que expõe a entidade, desnecessariamente, a questionamentos litigiosos a respeito do critério de atualização monetária a ser aplicado em caso de se incorrer em atrasos no pagamento.
24.4.	informar ao Serviço Nacional de Aprendizagem Comercial no Distrito Federal - Senac-DF e ao representante que o conteúdo da deliberação que vier a ser proferida poderá ser consultado no endereço www.tcu.gov.br/acordaos; e
24.5.	arquivar os presentes autos, nos termos art. 169, III, do Regimento Interno deste Tribunal."

   É o Relatório.

Anselmo da Silva Ribas (OAB/SP 193.321) e outros representando a empresa : Prime Consultoria e Assessoria Empresarial Ltda. - EPP; Leonardo Martins Cavalcante (OAB/DF 18.554 e outros, representando o Senac/DF; Maria Lucia Machado Demitrow (CPF 405.136.109-87) e outros, representando a empresa Goldi Serviços e Administração Ltda.

Não atuou

REPRESENTAÇÃO COM PEDIDO DE MEDIDA CAUTELAR. CONHECIMENTO. PROCEDÊNCIA PARCIAL. INDEFERIMENTO DA MEDIDA CAUTELAR. CIÊNCIA. ARQUIVAMENTO.

REPRESENTAÇÃO (REPR)

Preliminarmente, ratifico meu posicionamento em despacho de peça 10, oportunidade em que conheci da representação por estarem preenchidos os requisitos de admissibilidade aplicáveis à espécie.
2.      Trata-se de representação formulada pela empresa Prime Consultoria e Assessoria Empresarial Ltda. - EPP em face de possíveis irregularidades ocorridas no Pregão Eletrônico 24/2019, conduzido pelo Serviço Nacional de Aprendizagem Comercial no Distrito Federal - Senac-DF.
3.	O objeto do certame é a prestação de serviços especializados no gerenciamento e controle de abastecimento, lavagem de veículos, lubrificantes, peças e manutenção da frota do Senac-DF com implantação e operação de sistema informatizado e integrado com a utilização de cartões magnéticos micro processados e/ou com chip, para gerenciamento do abastecimento de combustíveis e seus derivados, manutenção preventiva e corretiva dos veículos no Distrito Federal, por meio de rede credenciada, para atender a atual frota de veículos de passeio e de carga - e outros que porventura forem adquiridos durante a vigência do contrato.
4.       A vigência do contrato celebrado com a empresa Goldi Serviços e Administração Ltda. é de 12 meses, podendo ser prorrogado até 60 meses, com valor adjudicado de R$ R$ 499.843,95 pelo período de um ano. 
5.	O representante alega, em síntese, que: 
a) quanto à qualificação econômico-financeira, o legislador, por meio do art. 27 da Lei 8.666/1993, teria determinado que a Administração na fase de habilitação deverá exigir das licitantes a apresentação de todos os documentos elencados em seus incisos, dentre os quais se destaca a necessidade da comprovação da qualificação econômico-financeira (inciso III) , que foi omitida pelo edital do Pregão 24/2019;
b) em razão das disposições da Lei 8.666/1993 (art. 27 e 31) , a Administração tem o dever e não a faculdade de exigir das licitantes a comprovação da qualificação econômico-financeira mediante: 1. balanço patrimonial; 2. certidão negativa de falência;
c) a necessidade de que a empresa contratada instalasse uma sucursal em Brasília, sede do Senac-DF, é desnecessária e excessiva, e tão somente servirá para reduzir o número de empresas que participarão do certame, e, consequentemente, impedir a obtenção da proposta mais vantajosa, ainda mais considerando-se que os serviços de gerenciamento da manutenção são prestados por meio de sistema, cujo o acesso é por meio da internet, ou seja, basta ao usuário acessar o site da empresa contratada e inserir seus dados de login e senha. Portanto, toda a estrutura de tecnologia da informação por detrás do sistema ficará localizada de forma remota, e não fixa na cidade do órgão licitador;
d) o edital deveria conter, obrigatoriamente, o critério de atualização do valor devido até a data do efetivo pagamento, diante do que estabelece a Lei 8.666/1993 (alíneas 'a', 'b' e 'c', inc. XIV, art. 40 e inc. III, art. 55) ;
e) a previsão de retenção de pagamentos em razão de não comprovação de regularidade fiscal (cláusula 17.2 do edital) não estaria alinhada à jurisprudência do TCU (Acórdão 964/2012-TCU-Plenário. Relator: Walton Alencar) , decisões do Superior Tribunal de Justiça (RMS 24.953/CE, Rel. Ministro Castro Meira e AgRg no REsp: 1313659 RR 2012/0049480-3, Relator: Ministro Mauro Campbell Marques) e do Tribunal de Justiça do Distrito Federal (07094592320178070000 DF 0709459-23.2017.8.07.0000, Relator: James Eduardo Oliveira e APO: 20130111733715 DF 0009762-63.2013.8.07.0018, Relator: Gilberto Pereira de Oliveira) , bem como de outros tribunais estaduais. Portanto, seria ilegal a retenção do pagamento de serviços prestados condicionado a apresentação de certidões negativas, restando à Administração Pública o dever de observar os procedimentos previstos em lei (aplicação de penalidade) , e desta forma, efetuar o devido pagamento para não dar causa ao enriquecimento ilícito;
f) em razão da presença do periculum in mora, caracterizada pela iminência do procedimento licitatório (abertura das propostas no dia 8/7/2019) , bem como do fumus boni iuris, na medida em que inúmeras gerenciadoras poderão não participar do pregão, suscita a concessão de cautelar, formulando, além disso, pedidos para que o TCU determine ao Senac-DF: a) adequar as exigências de habilitação - qualificação econômico-financeiro, incluindo os documentos obrigatórios e taxativos do art. 31 da Lei 8.666/1993 (balanço patrimonial e índices contábeis) ; b) excluir do edital a obrigatoriedade que a contratada credencie um representante domiciliado no Distrito Federal (mantenha preposto local) ; c) incluir no edital critério de atualização do valor devido até a data do efetivo pagamento, nos termos dos arts. 40 e 55 da Lei 8.666/1993; d) excluir do edital a exigência de apresentação de qualquer certidão negativa como condicionante para fins de pagamento; e) republicar os termos do edital, reabrindo-se os prazos legais, conforme § 4º do art. 21 da Lei 8.666/1993; e, f) caso o certame já tenha ocorrido, determine sua suspensão até a decisão final acerca das irregularidades apontadas. Determine, ainda, a publicação do Edital corrigido, com divulgação de nova data para realização do certame, no prazo máximo de trinta dias a contar da data da decisão desta Egrégia Corte.
6.	No mesmo despacho mencionado no parágrafo inaugural deste Voto, indeferi a medida cautelar requerida pela representante pelas razões abaixo expendidas:
"9.	Em uma análise de cognição sumária, adequada a esta etapa processual, constato que o certame em tela foi encerrado e o contrato decorrente assinado com a empresa vencedora (conf. informado na instrução inicial da Selog, à peça 8) .  Ausente, portanto, o perigo da demora, requisito essencial para a concessão da medida cautelar pleiteada.  Ademais, entendo configurado o pressuposto do perigo da demora reverso, na medida em que, segundo consta da instrução inicial da Selog (peça 8) : a)  o serviço contratado mostra-se essencial ao funcionamento das atividades da entidade; b)  a entidade não estaria coberta contratualmente por tal serviço, caso fosse deferida a cautelar pretendida; c)  ainda que houvesse a possibilidade de manutenção do contrato de serviços antecedente, as condições daquela contratação não se mostram melhores (menor preço e atendimento satisfatório) que as do contrato já firmado em decorrência do presente certame."
7.	Ato contínuo, determinei as oitivas do Senac/DF e da contratada, Goldi Serviços e Administração Ltda. para que se manifestassem para as possíveis irregularidades apontadas nesta representação.
8.	A empresa Goldi Serviços e Administração Ltda. informou que não identificou irregularidades no certame em comento, colocando-se à disposição para eventuais esclarecimentos.
9.	Após o exame da manifestação do Senac/DF, adoto como minhas razões de decidir as análises e conclusões da Selog, com os ajustes que entendo pertinentes, para considerar a presente representação parcialmente procedente e dar ciência ao Senac/DF acerca da falhas encontradas no processo licitatório para que esses erros não ocorram em futuras licitações.
10.	As falhas identificadas no Pregão Eletrônico 24/2019 consistem na:
	a) inclusão indevida de cláusula de retenção de pagamentos, quando verificada a irregularidade fiscal do contratado (cláusula 17.2 do edital) , tendo em conta que a jurisprudência do TCU e de outros tribunais tem repelido tal prática (Acórdão 964/2012-TCU-Plenário, relator Ministro Walton Alencar Rodrigues) ;
  b) ausência de expressa disposição nos editais/contratos dos critérios de atualização monetária entre a data do adimplemento das obrigações e a do efetivo pagamento constitui fragilidade que expõe a entidade, desnecessariamente, a questionamentos litigiosos a respeito do critério de atualização monetária a ser aplicado em caso de se incorrer em atrasos no pagamento.
11.	      Entretanto, em vista de tais falhas não terem comprometido a lisura e a competitividade do certame, não vislumbro quaisquer impedimentos ao prosseguimento da execução do contrato celebrado com a empresa Goldi Serviços e Administração Ltda.
TCU, Sala das Sessões Ministro Luciano Brandão Alves de Souza, em 20 de novembro de 2019.
RAIMUNDO CARREIRO 
Relator